臺灣高等法院刑事判決
111年度上訴字第735號
上  訴  人  
即  被  告  游芷凌



選任辯護人  閻道至律師(法扶律師)
上  訴  人  
即  被  告  胡子軒


選任辯護人  王東元律師
上列上訴人因毒品危害防制條例等案件，不服臺灣新北地方法院
109年度訴字第1184號，中華民國110年11月22日第一審判決(起
訴案號：臺灣新北地方檢察署108年度偵字第28860號)，就科刑
部分提起上訴，本院判決如下：
    主  文
原判決關於游芷凌、胡子軒科刑部分，均撤銷。
前開撤銷部分，游芷凌處有期徒刑參年柒月，胡子軒處有期徒刑
壹年貳月。
    理  由
一、上訴人即被告(下稱被告)游芷凌、胡子軒上訴意旨：
(一)被告游芷凌部分：⒈被告游芷凌客觀上之交易行為僅有1次，
    且被告游芷凌亦未因此獲得任何利益，且實情係將已施用過
    咖啡包裝入洗衣粉，本無構成社會危害之虞，雖有欺騙之情
    ，然對象係喬裝買家之警察，亦非一般人民之財產權受有侵
    害。被告游芷凌、蔡尚哲、胡子軒等於微信軟體上與喬裝買
    家之警察洽談時，因懷疑買方身分改以洗衣粉裝入咖啡包交
    貨，最終毒品未有實際流入市面，對不特定多數人之身體、
    健康及整體社會之危害有限。而原審認被告游芷凌犯罪情節
    實非輕微等語，即有待商榷之處。⒉被告游芷凌年僅23歲，
    年紀尚輕，於本案之前並無任何前科紀錄，素行尚屬良好，
    而被告游芷凌原與同案被告蔡尚哲交往，分手後發現懷孕，
    然已不幸流產，被告游芷凌悲痛不已。綜上，請法院審酌被
    告游芷凌是一時失慮而為本案犯行，為此懊悔不已，應無再
    犯之虞，請求法院從輕量刑，並依刑法第59條規定酌減其刑
    ，一併宣告緩刑等語(見本院卷第196、339、77至78頁)。
(二)被告胡子軒部分：法院是否宣告緩刑，有其自由裁量之職權
    ，而基於尊重法院裁量之專屬性，對其裁量宜採取較低之審
    查密度，祇須行為人符合刑法第74條第1項所定之條件，法
    院即得宣告緩刑，與行為人犯罪情節是否重大，是否坦認犯
    行並賠償損失，並無絕對必然之關聯性(參照最高法院102年
    度台上字第4161號判決意旨可參)。被告胡子軒未曾有其他
    刑事犯罪紀錄，因一時失慮，致罹刑章，固屬不當，惟事後
    均配合檢警調查，犯罪態度堪認良好。且所涉毒品數量稀少
    ，甚至無法驗出純度，惡性尚非屬重大，堪信其經此教訓，
    應知所警惕，絕無再犯之虞，被告符合刑法第74條第1項所
    定之緩刑條件，請求法院給予被告改過自新之機會，為緩刑
    之宣告，並給予負有負擔之緩刑宣告等語（見本院卷第91至
    92、339頁)。
二、被告胡子軒僅就科刑部分上訴，被告游芷凌經本院於準備程
    序訊問後，其及選任辯護人表示僅就量刑部分提起上訴(見
    本院卷第195、196頁)，其等就原判決認定事實與沒收部分
    均未上訴，非本院審理之範圍，惟上開二人之犯罪情狀仍為
    量刑審酌事項。
三、原判決認定事實、罪名及刑之加重減輕並量刑審酌事由：　
(一)游芷凌、胡子軒、蔡尚哲(另為審結)、蔡毓修（經判決確定
    )均明知甲氧基甲基安非他命(Methoxymethamphetamine、MM
    A)、硝甲西泮（Nimetazepam）分別係毒品危害防制條例第2
    條第2項第2款、第3款所規定之第二、三級毒品，依法不得
    持有及販賣，竟意圖營利，共同基於販賣摻有第二級毒品甲
    氧基甲基安非他命、第三級毒品硝甲西泮成分咖啡包之犯意
    聯絡，於民國108年9月12日1時36分許，先由蔡尚哲、游芷
    凌在新北市○○區○○街000號0樓（下稱租屋處），以「foodpa
    nda熊貓外送圖示(下稱「foodpanda熊貓外送」)」帳號在通
    訊軟體WeChat(下稱微信)公開群組「全台24H支援」刊登「
    營」之販毒訊息，游芷凌並以暱稱「安潔(娘娘)」帳號，於
    同日7時9分許在上開群組刊登「順便打個廣告馬力歐限量發
    售中」、「熊貓(圖示)是我我是熊貓(圖示)」，並張貼「fo
    odpanda熊貓外送」帳號之QR碼與「馬力歐」圖片，及「營
    」等販賣毒品訊息，適為新北市政府警察局新莊分局員警執
    行網路巡邏勤務發現，遂於同日11時23分許，以微信暱稱「
    阿振」帳號與上開使用「foodpanda熊貓外送」帳號之人攀
    談，其間游芷凌、蔡尚哲、胡子軒、蔡毓修共同以該帳號與
    員警聯繫交易之價格、數量、地點，並以新臺幣(下同)2500
    元之價格達成出售摻有第二級毒品甲氧基甲基安非他命及第
    三級毒品硝甲西泮成分之咖啡包5包之合意，及相約於同日1
    6時2分許，在新北市○○區○○街000號對面三德公園內交易，
    而著手販賣上開毒品咖啡包犯行之實行。惟於雙方約定面交
    前，游芷凌、蔡尚哲、蔡毓修、胡子軒因恐交易對象為員警
    ，遂再共同意圖為自己不法之所有，基於三人以上共同詐欺
    取財之犯意聯絡，由游芷凌、蔡尚哲、胡子軒提供甫飲用完
    畢、仍留存少許第二級毒品甲氧基甲基安非他命及第三級毒
    品硝甲西泮成分，外觀為超級瑪利歐銀河圖案包裝之咖啡包
    外包裝袋5只，交由蔡毓修在上開咖啡包摻入洗衣粉(未含有
    毒品成分)後以打火機將包裝燒熔封口，游芷凌並告知前開
    交易價格、時間、地點、對象後，由蔡毓修及胡子軒持之前
    往三德公園廁所內交易，蔡毓修向喬裝買家之警方收取現金
    2500元，並交付前開摻有第二級毒品甲氧基甲基安非他命及
    第三級毒品硝甲西泮成分之咖啡包2包及僅裝有洗衣粉之咖
    啡包3包後，經警方表明身分後當場查獲，渠等4人所為販賣
    第二、三級毒品及詐欺取財因而止於未遂(現金2500元已歸
    還員警)，並當場扣得如附表編號1、4所示之物，警方再於
    同日19時30分許，經蔡毓修、胡子軒帶同前往新北市○○區○○
    路000號美麗心汽車旅館(下稱美麗心旅館)000房查獲游芷凌
    、蔡尚哲，並經案外人謝少鏞同意搜索後，扣得如附表編號
    2、3所示手機2支，始查悉上情。
(二)原審罪名及法律適用說明
　⒈就上開確定之犯罪事實，認被告游芷凌、胡子軒所為，均係
    犯修正前毒品危害防制條例第4條第6項、第2項、第3項之販
    賣第二、三級毒品未遂罪，及刑法第339條之4第2項、第1項
    第2款之三人以上共同詐欺取財未遂罪。又被告游芷凌、胡
    子軒與蔡尚哲、蔡毓修4人著手為販賣毒品之實行行為後，
    因擔心毒品之買家為員警，遂以洗衣粉偽為毒品進行交易而
    分工加重詐欺取財行為，各該行為有部分合致、局部重疊，
    且犯罪目的單一，認上開被告所為係一行為觸犯上開數罪名
    ，為想像競合犯，各依刑法第55條規定，從一重之販賣第二
    級毒品未遂罪處斷。
　⒉刑之加重減輕事由：
　⑴被告游芷凌、胡子軒本件均已著手於販賣第二級毒品犯行之
    實行而不遂，均為未遂犯，爰各依刑法第25條第2項規定減
    輕其刑。　
　⑵被告胡子軒(及已確定之蔡毓修)於交易現場遭警查獲後，供
    出將其等毒品咖啡包來源即共犯游芷凌、蔡尚哲(另為審結)
    ，並帶同員警前往美麗心旅館查獲游芷凌、蔡尚哲，被告胡
    子軒於警詢、偵訊時並有指證共犯游芷凌、蔡尚哲所涉販賣
    毒品犯行，警方因而查獲其他共犯即被告游芷凌、蔡尚哲，
    並經檢察官對其等共同販賣毒品之犯行提起本件公訴，堪認
    本案有因被告胡子軒供出毒品來源因而查獲共犯游芷凌、蔡
    尚哲，爰依毒品危害防制條例第17條第1項規定予以減輕其
    刑，被告胡子軒上開各該刑之減輕事由，應依刑法第70條、
    第71條第2項之規定遞減之，且先依較少之數減輕之。　
(三)原審量刑審酌事由：
　　以行為人之責任為基礎，審酌被告游芷凌、胡子軒均正值青
    壯，竟不思以正當途徑合法掙取金錢，明知毒品之施用具有
    生理成癮性及心理依賴性，不僅殘害施用者自身健康，導致
    精神障礙、性格異常，甚至可能造成生命危險，且因施用毒
    品而散盡家財、連累家人，或為購買毒品鋌而走險者，更不
    可勝計，竟為謀其等個人私利，而共為販賣第二級毒品未遂
    犯行，復為脫免販毒重責，尚共為加重詐欺取財犯行，所為
    甚屬不該，考量被告胡子軒坦承加重詐欺取財、否認販賣有
    毒品之主觀犯意，惟有供出共犯游芷凌一情(本院審理時已
    認罪，詳下述)；被告游芷凌坦承加重詐欺取財、否認有販
    賣毒品之主觀犯意(本院審理時已認罪，詳下述)，兼衡其等
    本次所欲販賣毒品之數量及價額，及其等各別之犯罪動機、
    目的、手段、智識程度、家庭經濟生活狀況等一切情狀，就
    被告游芷凌、胡子軒分別量處有期徒刑3年10月、1年10月之
    刑。
四、被告胡子軒有毒品危害防制條例第17條第2項規定適用：
(一)毒品危害防制條例第17條第2項原規定：「犯第4條至第8條
    之罪於偵查及審判中均自白者，減輕其刑」，修正後該項則
    為：「犯第4條至第8條之罪於偵查及歷次審判中均自白者，
    減輕其刑」，是修正後毒品危害防制條例第17條第2項規定
    犯販賣第二、三級毒品罪者，須於偵查及「歷次」審判中均
    自白，方得依該條項規定減輕其刑，相較於修正前係規定除
    偵查中自白外，僅須於審判中曾經自白即可減刑，自以修正
    前之規定較有利於被告胡子軒。
(二)毒品危害防制條例第17條第2項規定：「犯第4條至第8條之
    罪於偵查及審判中均自白者，減輕其刑。」係為鼓勵是類犯
    罪行為人自白、悔過，並期訴訟經濟、節約司法資源而設。
    而所謂「自白」，係指被告(或犯罪嫌疑人)承認自己全部或
    主要犯罪事實之謂。其承認犯罪事實之方式，並不以出於主
    動為必要，即或經由偵、審機關之推究訊問而被動承認，亦
    屬自白(參照最高法院100年度台上字第3692號判決意旨)。
    查被告胡子軒上訴本院已認罪(見本院卷第148、339頁)，雖
    原審審理時否認販賣第二、三級毒品未遂，承認加重詐欺取
    財未遂罪(見原審卷一第188頁、卷二第288至289頁)，然其
    於警詢及偵訊時對上開犯罪事實均供認不諱(詳檢察官起訴
    書證據清單編號4所載，見偵卷第25至32、207至215、307頁
    )，是被告胡子軒於偵查及本院審理時自白犯罪，應依毒品
    危害防制條例第17條第2項規定減輕其刑。
五、被告游芷凌並無刑法第59條酌減其刑規定之適用　　　
　　按刑法第59條規定之酌量減輕其刑，必須犯罪另有特殊之原
    因與環境，在客觀上足以引起一般同情，認為即使予以宣告
    法定最低度刑，猶嫌過重者，始有其適用。此所謂法定最低
    度刑，固包括法定最低本刑；惟遇有其他法定減輕之事由者
    ，則應係指適用其他法定減輕事由減輕其刑後之最低度刑而
    言。倘被告別有法定減輕事由者，應先適用法定減輕事由減
    輕其刑後，猶認其犯罪之情狀顯可憫恕，即使科以該減輕後
    之最低度刑仍嫌過重者，始得適用刑法第59條規定酌量減輕
    其刑(最高法院100年度台上字第744號判決意旨參照)。又刑
    法第59條規定：「犯罪之情狀顯可憫恕，認科以最低度刑仍
    嫌過重者，得酌量減輕其刑。」所指「犯罪之情狀」，與同
    法第57條規定科刑時應審酌之一切情狀，其內容並非全然不
    同；是如為此項裁量時，應就被告全部犯罪情狀（包括第57
    條所列舉之10款事項），予以全盤考量，審酌其犯罪有無顯
    可憫恕之事由，亦即有無特殊之原因與環境，在客觀上足以
    引起一般同情，以及宣告法定低度刑是否猶嫌過重等等，以
    為判斷(111年度台上字第264號判決意旨)。經查，毒品除戕
    害施用者之身心健康外，並造成整體國力之實質衰減，復因
    毒品施用者為取得購買毒品所需之金錢，亦衍生家庭、社會
    治安問題，因之政府近年來為革除毒品之危害，除於相關法
    令訂定防制及處罰之規定外，並積極查緝毒品案件及於各大
    媒體廣泛宣導反毒，審酌被告游芷凌貪圖不法利益，漠視法
    律以重罰嚴禁毒品流通之立法目的，竟以在網路刊登販賣毒
    品之訊息方式，對不特定人兜售第二、三級毒品，忽略毒品
    對他人身心健康之潛在危害，及毒品泛濫對社會治安之危害
    非輕，且本案被告游芷凌既懷疑買家可能是警員喬裝，不知
    懸崖勒馬而中止犯行，竟挺而走險，猶企圖以洗衣粉矇混之
    訛詐方式完成交易(實際交付遭扣案之毒品咖啡包中仍摻雜
    毒品成份，詳原審認定之事實)，但因買家為警員喬裝，並
    無購買毒品真意，其所犯販賣第二、三級毒品、加重詐欺犯
    行均止於未遂，可見被告游芷凌販毒意志堅定，甘冒遭查緝
    之風險以身試法，其犯罪之情狀實非輕微，又其本案犯行經
    依未遂犯規定減輕其刑後，難認科以減刑後之最低刑度後，
    仍有情輕法重、顯可憫恕之情形，而被告游芷凌上訴意旨以
    其本案所涉犯行僅1次，未因此獲得任何利益，且因裝填洗
    衣粉混充毒品，並無構成社會危害之虞，且毒品未流入市面
    ，對他人健康及社會治安整體危害均有限，年僅23歲，並無
    其他犯罪前科，素行良好及其個人之身心狀況等節，請求依
    刑法第59條予以酌減其刑，然上訴意旨所陳有屬於未遂犯減
    刑之立法目的(此部分業經原審依法減刑)，至於其犯案時年
    紀尚輕、素行狀況及與同案被告蔡尚哲分手後之身心狀況，
    均不足動搖綜合被告游芷凌犯本案時之主觀惡性(販毒意志
    堅定，不惜以身試法)及客觀情狀(以網路刊登販毒訊息，懷
    疑買家是警察喬裝竟蓄意混充訛詐)判斷其犯罪情節實非輕
    微，是被告游芷凌本案犯罪，實無特殊之原因與環境，在客
    觀上足以引起一般同情，以及宣告減刑後低度刑猶嫌過重之
    情輕法重等情形，認被告游芷凌本案所犯販賣第二級毒品未
    遂犯行，並無從依刑法第59條規定酌減其刑之餘地。
六、本院撤銷被告游芷凌、胡子軒科刑部分之理由　　　
(一)按刑法第57條第10款所稱犯罪後之態度，本屬主觀事項，包
    括行為人犯罪後，有無悔悟等情形；犯後態度如何，尤足以
    測知其人刑罰適應性之强弱。被告在緘默權保障下所為之任
    意陳述，而坦承犯行，不惟可節省訴訟勞費，使明案速判，
    更屬其人格更生之表徵，自可予以科刑上減輕之審酌（最高
    法院109年度台上字第3084號判決意旨)。原審所認定之犯罪
    事實及罪名，被告游芷凌於本院審理中為認罪陳述，有本院
    準備筆錄及審理筆錄在卷可查(見本院卷第183、195至196、
    339頁)，是案件繫屬本院後，被告游芷凌犯罪後之態度已有
    變更，就被告游芷凌對上開犯行認罪，願意就其本案行為接
    受刑罰制裁，可見被告游芷凌犯罪後之態度已有變動，得以
    作為量刑之參考，原審未及審酌上情，所裁量之刑度，即有
    未洽，被告游芷凌請求依刑法第59條酌減其刑，固非可採，
    然其於本院審理時認罪，請求本院從輕量刑等語，尚非無據
    ，被告游芷凌此部分上訴為有理由，應由本院將原判決關於
    被告游芷凌科刑部分予以撤銷改量處適當之刑。　
(二)被告胡子軒上訴本院請求給予緩刑宣告，此部分雖無從准許
    (詳後述)，惟原判決關於被告胡子軒本案所犯之罪，未及審
    酌應有毒品危害防制條例第17條第2項減刑規定之適用，尚
    欠允洽，應由本院將原判決關於被告胡子軒科刑部分予以撤
    銷改量處適當之刑。　　
七、量刑審酌事由
　　爰以行為人之責任為基礎，審酌被告游芷凌、胡子軒均正值
    青壯，竟不思以正當途徑合法掙取金錢，明知毒品之施用具
    有生理成癮性及心理依賴性，不僅殘害施用者自身健康，導
    致精神障礙、性格異常，甚至可能造成生命危險，且因施用
    毒品而散盡家財、連累家人，或為購買毒品鋌而走險者，更
    不可勝計(重申販賣毒品之法益侵害性)，竟為謀其等個人私
    利，共同為販賣第二、三級毒品未遂犯行(從販賣第二級毒
    品未遂論)，且因懷疑買家可能是警察喬裝，為脫免販毒重
    責，尚共同為加重詐欺取財犯行而未遂等如原判決事實欄所
    載之犯罪動機、目的及手段、潛在危害程度，兼衡被告游芷
    凌、胡子軒於本院審理時均已認罪之犯罪後態度，被告胡子
    軒並供出毒品上游即共犯游芷凌、蔡尚哲供檢警查緝，被告
    游芷凌、胡子軒均高職肄業之智識程度、均未婚、無子女家
    庭經濟狀況等一切情狀，分別量處如主文欄所示之刑，以示
    懲儆。　　　　
八、未宣告緩刑之理由
　　按「受2年以下有期徒刑、拘役或罰金之宣告，而有下列情
    形之一，認以暫不執行為適當者，得宣告2年以上5年以下之
    緩刑，其期間自裁判確定之日起算：一、未曾因故意犯罪受
    有期徒刑以上刑之宣告者。二、前因故意犯罪受有期徒刑以
    上刑之宣告，執行完畢或赦免後，五年以內未曾因故意犯罪
    受有期徒刑以上刑之宣告者。」，刑法第74條第1項明文規
    定，是宣告之緩刑，除應就被告有無再犯之虞及能否由於刑
    罰之宣告而策其自新，以斟酌其有無暫不執行為適當之情形
    外。尚須審究其法定限制，即前提要件為受2年以下有期徒
    刑、拘役或罰金之宣告。
(一)查被告游芷凌本件所犯販賣第二級毒品未遂罪，經本院量處
    有期徒刑3年7月，所宣告之刑已與前開緩刑要件(受2年以下
    有期徒刑)不侔，自無從為緩刑宣告，是被告游芷凌及辯護
    人請求本院為緩刑宣告云云，核與法不合，尚難許可。
(二)被告胡子軒所犯共同販賣第二級毒品未遂罪，客觀上參與販
    賣毒品人數為三人以上，顯有集合數人之力共同達成犯罪目
    的之情，就摻混洗衣粉冒充毒品咖啡包之情，更是數人合謀
    為之，其等兼具販賣毒品及加重詐欺之主觀惡性及客觀情狀
    ，又既懷疑購毒者為警員竟不知中止犯行，竟以身試法，且
    販賣毒品之數量及價金均非輕微，難認被告胡子軒經此偵審
    程序及刑之宣告，能策其自新而無再犯之虞，本件被告胡子
    軒並無以暫不執行刑罰為適當之情形，是被告胡子軒上訴及
    辯護人請求本院為緩刑宣告，亦無從准許。　
據上論斷，應依刑事訴訟法第369條第1項前段、第364條、第299
條第1項前段，判決如主文。
本案經檢察官李冠輝提起公訴，檢察官劉成焜到庭執行職務。
中　　華　　民　　國　　111 　年　　8 　　月　　23　　日
　                刑事第十三庭  審判長法　官　洪于智
　                                    法　官　黃玉婷
　                                    法　官　黃惠敏
以上正本證明與原本無異。
如不服本判決，應於收受送達後20日內向本院提出上訴書狀，其
未敘述上訴之理由者並得於提起上訴後20日內向本院補提理由書
（均須按他造當事人之人數附繕本）「切勿逕送上級法院」。
                                      書記官　吳錫欽
中　　華　　民　　國　　111 　年　　8 　　月　　23　　日
附表：
編號        物品名稱        備    註  1 摻有第二級毒品甲氧基甲基安非他命、第三級毒品硝甲西泮成分之咖啡包2包（含外包裝袋2個） 驗前淨重共計14.7590公克，驗餘淨重共計13.3308公克  2 蘋果廠牌手機1支（型號Xs Max，含門號0000000000號SIM卡1張） 被告游芷凌持用  3 蘋果廠牌手機1支（型號7 Plus，含門號0000000000號SIM卡1張） 被告蔡尚哲持用  4 摻有洗衣粉而未含第一至四級毒品成分之咖啡包3包